臺灣高等法院刑事判決　　　　　　　　　　　　　九十二年度上易字第二二一一號
　　上　訴　人　臺灣臺北地方法院檢察署檢察官
　　上　訴　人
　　即　被　告　甲○○
　　選任辯護人　趙元昊律師
　　　　　　　　許瑞榮律師
　　被　　　告　子○○
　　選任辯護人　劉興業律師
　　被　　　告　丙○○
　　　　　　　　丁○○
　　　　　　　　　　　　原住臺.
　　　　　　　　壬○○
　　　　　　　　　　　　原住高.
右上訴人因被告詐欺案件，不服臺灣臺北地方法院八十七年度易字第三二三二號，中
華民國九十二年五月八日第一審判決（起訴案號：臺灣臺北地方法院檢察署八十六年
度偵字第二六四四０號），提起上訴，本院判決如左：
    主  文
原判決關於甲○○部分撤銷。
甲○○無罪。
其他上訴駁回。
    理  由
一、公訴意旨略以：被告甲○○、子○○、丁○○、壬○○明知被告甲○○僅以新臺
    幣（下同）一千餘萬元向李仲鳴（業經檢察官另為不起訴處分確定）購買位於桃
    園縣龍潭鄉○○○段二十一、二十一之三、四、五、六地號土地（起訴書漏載同
    小段二十二地號土地），竟共同意圖為自己不法所有，於民國（下同）八十一年
    六月間由被告壬○○、丁○○仲介，被告甲○○、子○○為借款人，向告訴人戊○○出示不實之不動產買賣契約書（上載價金為七千五百萬元），與鑑價師即被
    告丙○○串謀，向告訴人戊○○詐稱前揭不動產價值八千萬元以上，願向告訴人
    戊○○抵押貸款三千五百萬元，致告訴人戊○○陷於錯誤而如數貸付，詎被告甲○○等五人取得鉅款後即逃逸無蹤，因認被告甲○○、子○○、丙○○、丁○○
    、壬○○五人涉有刑法第三百三十九條第一項之詐欺取財罪嫌云云。
二、按犯罪事實應依證據認定之，無證據不得認定其犯罪事實；又不能證明被告犯罪
    者，應諭知無罪之判決；刑事訴訟法第一百五十四條第二項、第三百零一條第一
    項分別定有明文。又告訴人之告訴，係以使被告受刑事訴追為目的，是其陳述是
    否與事實相符，仍應調查其他證據以資審認（最高法院五十二年度臺上字第一三
    ００號判例意旨）參照；次按刑法第三百三十九條第一項詐欺取財罪之成立，以
    意圖為自己或第三人不法所有，以詐術使人將本人或第三人之物交付為其要件。
    所謂以詐術使人交付，必須被詐欺人因其詐術而陷於錯誤，若其所用方法不能認
    為詐術，亦不致使人陷於錯誤，即不構成該罪，有最高法院四十六年度臺上字第
    二六０號判例意旨可為參照。
三、撤銷改判部分（即被告甲○○部分）：
  (一)訊據被告甲○○堅詞否認有何公訴意旨所指之詐欺取財犯行，辯稱：本件系爭土
    地位於桃園縣大溪鎮石門水庫特定區內，八十一年間原本想向第一信託辦理貸款
    ，因第一信託未承辦土地放款而未果，後經第一信託經理丙○○介紹認識告訴人
    戊○○，伊先將系爭土地謄本、權狀影本、地籍圖、分區使用證明等相關文件交
    給告訴人評估，約一星期後由丙○○陪同至告訴人辦公室見面，洽談土地貸款條
    件，告訴人告以其與代書已了解系爭土地同意貸款，額度不可超過公告現值，貸
    款二千五百萬元，利息為月息六分，先預扣三個月利息，並設定第一順位抵押權
    ，額度為本金加四成即三千五百萬元，伊同意後請丙○○再次約定時間，並將土
    地所有權狀及印鑑證明等文件交由告訴人委請之代書核對辦理抵押權設定，貸款
    同時告訴人提出條件要求系爭土地可由告訴人自行處理，並要求將土地移轉登記
    資料蓋妥並附上授權書，連同土地所有權狀原本均交給告訴人，同時為了便於告
    訴人往後貸款或買賣，伊才依告訴人之需求寫了一份金額七千五百萬元之買賣契
    約書，上開手續完成後開始撥款，扣除利息四百五十萬元及代書費、介紹費，實
    際上只收到二千零二十萬元，並非告訴人所說三千五百萬元，借貸抵押均經告訴
    人評估及其所委請之代書核對無誤，雙方才互相點交土地、交付價款，本件放款
    沒有超過公告現值，而且為第一順位抵押權，怎能說是伊騙告訴人呢等語。
  (二)經查：
　  1.告訴人戊○○雖指訴被告甲○○以前開土地設定抵押向其借款三千五百萬元，
　    然告訴人自八十六年十一月間具狀提出告訴後，迄今五年餘，歷經檢察官偵查
      及原審多年審理，均未能提出前開借款之付款憑據，本院九十二年二月九日準
      備程序依選任辯護人聲請命告訴人提出付款憑據，然迄本院九十三年五月二十
      六日審判期日，告訴人仍表示找不到任何付款憑據資料致未能提出，然高達數
      千萬元之龐大借款金額未獲清償，何以未能提出支票、本票、借據或匯款單據
      等相關憑證資料？參以在場並陪同告訴人辦理本件抵押貸款之朋友即證人乙○○於本院審理時證稱：本件借款金額應該是二、三千萬元一節（本院審判筆錄
      第四頁、第七頁），核與被告甲○○前開所辯貸款二千五百萬元，預扣三個月
      利息及代書費、介紹費，實際上只收到二千零二十萬元等情大致相符，質之告
      訴人雖稱約定利息未及月息二分，然亦承認確係先扣三個月利息，足認被告所
      辯非虛，是除告訴人前開與證人證詞不符之片面指訴外，並無任何積極證據足
      以證明系爭抵押貸款之借款金額為三千五百萬元，從而告訴人空言指訴借款金
      額高達三千五百萬元，已有可疑。
　  2.坊間製作不動產買賣契約時，為求日後向金融機構貸款方便，而有浮填價格之
　    事，甚為尋常，前開上載價金為七千五百萬元之不動產買賣契約書一紙，究係
      如告訴人所述乃被告甲○○出示謊稱以七千五百萬元購入詐騙？亦或如被告甲○○所述係為了便於告訴人往後貸款或買賣，才依告訴人所求填載交付收執？
      雖雙方各執一詞，然查系爭土地係被告甲○○以一千九百萬元之價格向李仲鳴
      購買，於八十一年七月十日登記於被告子○○名下，同日設定最高限額抵押四
      千五百五十萬元予告訴人之妹己○○，嗣於八十一年十二月二十二日系爭土地
      以賣賣為原因將所有權移轉登記於告訴人名下，旋於八十二年一月十三日設定
      最高限額抵押二千五百萬元予其妹己○○，並於八十二年一月二十七日以賣賣
      為原因將所有權移轉登記於庚○○名下，卷附土地登記簿謄本及變更登記資料
      記載甚詳，參以告訴人自承貸款時被告甲○○已將土地移轉登記資料蓋妥，並
      附上授權書，連同土地所有權狀原本均交給告訴人一節，足認被告前開所辯貸
      款同時告訴人提出條件要求系爭土地先備妥移轉登記文件及權狀同意任由告訴
      人自行處理，信而有徵，堪予採信。倘若被告甲○○於八十一年六月間以謊報
      不實購入價格向告訴人抵押貸款詐得三千五百萬元，則告訴人何以不立即提出
      告訴？反於八十一年十二月二十二日以買賣為原因將系爭土地所有權移轉登記
      為告訴人所有？旋於八十二年一月十三日設定最高限額抵押二千五百萬元予己○○？並於八十二年一月二十七日以賣賣為原因將所有權移轉登記予庚○○？
      凡此種種均足以證明告訴人就系爭土地之價格甚為清楚，若被告甲○○以謊報
      不實價格向告訴人詐騙，告訴人如何能於短期之內再以高價設定抵押並出賣系
      爭土地？又告訴人遲至八十六年十一月始對被告甲○○提出告訴，更足以證明
      被告甲○○並未以不實之價格使告訴人陷於錯誤而交付款項，實情是否告訴人
      事後從事不動產放款未得預期利益，心有不甘或別有所圖，方才對被告等人一
      併提出刑事告訴？實啟人疑竇。又本件系爭土地既係經告訴人於短期內以高價
      推稱係由其妹己○○全權處理，其未分得款項，然該轉售土地所得價款是否清
      償本件借款猶有剩餘？實情如何？均未見告訴人提出合理說明，從而被告所辯
      撥款前因告訴人要求便於其往後貸款或買賣，才依告訴人之需求填寫系爭金額
      為七千五百萬元之買賣契約書一併交告訴人收執等情，衡情實較為平允可信。
      是告訴人指稱被告甲○○出示前開上載價金為七千五百萬元之不動產買賣契約
      書詐騙是否屬實？亦有可疑。
　  3.本件系爭土地乃因無法向第一信託申辦貸款，被告甲○○才退而支付高額月息
  　  向告訴人借款，已如前述，而系爭土地於八十一年間房地產景氣尚佳之際，仍
      有發展潛力，交易市價頗為可觀，此從卷附土地登記謄本內所載公告現值合計
      高達二千六百多萬元即可得知，縱如證人乙○○於本院所證述，被告甲○○於
      洽談貸款過程中有向告訴人誇稱系爭土地價值四、五千萬元之鉅，亦屬雙方洽
      商時貸方推薦或表達對其名下欲供擔保土地之主觀評價或溢美之詞，原屬片面
      主觀之各自表述，而不能當真，自不能遽將被告甲○○於洽商過程中自賣自誇
      言詞逕為評價係詐術之實施。況告訴人係專門從事土地買賣及放款業務之人，
      對土地買賣及放款業務之作業流程甚為熟悉，在借款前即要求被告甲○○提出
      土地登記謄本、權狀影本、分區使用證明、地籍圖、公告現值等資料，供告訴
      人與其代書核對評估，是以告訴人就系爭土地之價格甚為清楚，此在提供土地
      擔保放款之借貸契約更屬可得預見及控制之風險評估，告訴人自無受詐陷於錯
      誤可言。且本件貸款前雙方數次會面洽談，並偕同朋友及介紹人親赴土地現場
      履勘鑑價審慎評估，再與前開文件資料核對無誤後方才同意借款，亦經在場並
      陪同告訴人前往履勘土地之朋友即證人乙○○於本院審理時結證屬實，告訴人
      豈能於多年後再以系爭土地價值不足以擔保借款債權為由，指訴對方當初係施
      詐借款。又債務人於債之關係成立後，如有債務不履行之情形，在一般社會上
      可能之原因甚多，縱令被告甲○○事後未能如期清償，係出於惡意並有逃匿不
      為給付之情形，茍無足以證明其在借款之初即自始故意藉此從事詐欺得利之積
      極證據，仍不得僅以事後違反債信之客觀事態，推定其有詐欺取財之犯意。況
      告訴人既係專門從事土地買賣及放款為業，為智慮成熟之成年人，熟稔土地買
      賣及放款業務，為獲取高利願意貸款予被告，顯係出於執行業務之利害判斷及
      風險評估後所為審慎決定，亦非因被告施詐術致陷於錯誤而同意貸款。此外，
      卷附之土地移轉及最高限額抵押貸款資料，僅能證明被告甲○○有抵押貸款之
      事實，尚難遽以推論被告甲○○有何詐欺取財之犯行。
 　 4.另檢察官聲請傳訊之證人乙○○，業於本院審判期日就本件抵押貸款之經過證
    　述明確，檢察官於上訴書及本院準備期日聲請傳訊證人張朝明以證明同一事實
      ，核無必要；另被告甲○○之選任辯護人聲請傳訊之證人即代書辛○○、癸○○、抵押權人己○○、所有權人庚○○，雖經傳訊未到庭，然因本件事證已臻
      明確，本院認無再傳訊調查之必要。
  (三)綜上所述，本件純屬民事借貸糾葛，告訴人之指述及被告提供土地抵押貸款後未
    能清償等情事，仍不足作為認定被告甲○○有公訴人所指之詐欺取財犯行，況依
    刑事訴訟法第一百六十一條第一項規定，檢察官就被告犯罪事實應負舉證責任，
    並指出證明之方法，對於其所訴之被告犯罪事實應負提出證據及說服之實質舉證
    責任，倘所提出之證據不足為被告有罪之積極證明，或其闡明之證明方法無從說
    服法官以形成被告有罪之心證，基於無罪推定之原則，自應為被告無罪判決之諭
    知。是本院既存有合理懷疑，無法形成被告甲○○有罪之確切心證，自屬不能證
    明其犯罪，原審不查及此，案件繫屬後延宕長達四年九月毫無實質調查，僅憑告
    訴人前開多所瑕疵之片面指訴，別無佐證，判決理由亦未敘明對被告有利證據不
    採納之理由，率予認定被告甲○○所辯不足採信而為有罪之諭知，與無罪推定之
    證據法則有違，顯有未當。被告甲○○提起上訴否認犯罪為有理由，應由本院將
    原判決關於被告甲○○部分予以撤銷，另為被告甲○○無罪之諭知。
四、駁回上訴部分（即被告子○○、丙○○、丁○○、壬○○部分）：
  (一)訊據被告子○○、丙○○、丁○○、壬○○均堅詞否認有何公訴意旨所指之詐欺
    取財犯行，被告子○○辯稱：伊於八十年間經友人介紹在甲○○經營之代書事務
    所上班，月薪一萬八千元，負責接聽電話、送件及打掃工作，甲○○因票據法案
    件債信不佳，無法申領銀行支票及貸款，即借用其名義辦理不動產買賣及請領銀
    行支票，支票、存摺、印章及印鑑證明均由甲○○保管使用，所有金錢往來亦由
    甲○○自行處理，伊從未參與，亦未參與本件土地貸款之洽談、履勘等工作，也
    未經手或分得款項，不可能共謀詐騙等語；被告丙○○辯稱：當時伊是第一信託
    授信人員，不負責鑑價工作，甲○○代書購買系爭土地後問伊能否貸款，伊一同
    去看過土地後，據實告以依規定不能向第一信託辦理貸款，看地之後壬○○和丁○○帶伊前往戊○○辦公室單純拜訪及交換名片，未提及本件貸款之事，看地及
    貸款時伊也沒說系爭土地價值多少錢，更沒有說可以向第一信託抵押貸款，看完
    土地後他們並沒有到第一信託來辦理貸款，如果告訴人所言屬實，應該會積積極
    到第一信託來找伊辦理貸款以便儘快取回借款才對，然告訴人是在甲○○跑掉一
    年後才到銀行找伊，之後即無下文，多年後再對伊提出詐欺告訴，覺得莫名其妙
    等語；被告壬○○於原審辯稱：伊僅介紹丁○○認識告訴人，之後由丁○○介紹
    雙方自行洽談借款事宜，告訴人請專家至現場評估多次，認有價值且很喜歡，始
    決定設定第一順位抵押放款，土地買賣及貸款伊未經手亦無參與等語。
  (二)如前所述，告訴人戊○○係熟稔土地買賣及放款業務，智慮成熟之人，其願貸款
    予被告，係出於利害判斷及風險評估後所為之審慎決定，並非因被告甲○○等人
    施詐術致陷於錯誤而同意貸款，本件純屬民事糾葛，已如前述，而被告子○○僅
    因受僱於被告甲○○而同意借用其名義辦理不動產買賣及請領銀行支票，至被告
    丙○○、丁○○、壬○○則僅居間介紹雙方認識或協助洽談，貸款及洽商對象均
    為被告甲○○，亦經證人乙○○於本院證述明確，且為告訴人所不爭執，自無涉
    共犯詐欺取財可言。
  (三)土地之價值本無定論，常受景氣榮枯、使用分居或地目變更、鄰近道路等公共設
    施、區域計劃等不確定因素影響，對於上開影響地價變動因素之預期或推估，規
    則難循，因人而異，本件系爭土地位於石門水庫附近北二高沿線，公告現值高達
    二千六百多萬元，價值不貲，雖屬偏遠，然當年桃園縣大溪一帶房地產正值開發
    榮景，土地價值如何更是見仁見智。縱令被告丙○○、丁○○、壬○○等人於會
    同履勘土地之時，對甲○○誇稱系爭土地價值四、五千萬元一語均同聲附和一節
    ，已經證人乙○○於本院證述屬實，乃屬各自表述之主觀評價，或係出於介紹人
    期盼能居間撮合交易成功之勸說美詞，亦不能評價為串謀實施詐術。
  (四)此外，被告子○○、丙○○、丁○○、壬○○被訴共犯詐欺取財部分，僅有告訴
    人前開多所瑕疵之片面指訴，並無其他積極證據足以佐證是否與事實相符，自屬
    不能證明被告子○○、丙○○、丁○○、壬○○犯罪。
  (五)原審以不能證明被告子○○、丙○○、丁○○、壬○○犯罪，而為無罪之諭知，
    核無違誤，檢察官提起上訴仍執前詞指摘原判決不當，為無理由，應予駁回。
五、被告甲○○、丁○○、壬○○經合法傳喚，均無正當理由而不到庭，爰不待其等
    陳述，逕行判決。
據上論斷，應依刑事訴訟法第三百七十一條、第三百六十八條、第三百六十九條第一
項前段、第三百六十四條、第三百零一條第一項，判決如主文。
本案經檢察官鄭富銘到庭執行職務。
中　　　華　　　民　　　國　　　九十三　　　年　　五　　月　　三十一　　日
                              臺灣高等法院刑事第十八庭
                                  審判長法  官　吳　　　敦
                                        法  官  林　勤　綱
                                        法  官  梁　宏　哲
右正本證明與原本無異。
不得上訴。
                                        書記官　劉　貞　達
中　　　華　　　民　　　國　　　九十三　　　年　　五　　月　　三十一　　日
